臺灣高等法院刑事判決　　　　　　　　　　　　　九十一年度上訴字第二一九六號
　　上　訴　人
　　即　被　告　辰○○
右上訴人因偽造文書等案件，不服臺灣士林地方法院九十年度訴字第四三一號，中華
民國九十一年五月二十日第一審判決（起訴案號：臺灣士林地方法院檢察署九十年度
偵字第一三０五號）提起上訴，本院判決如左：
    主  文
上訴駁回。
    事  實
一、辰○○、方麗華（另經原審判決有期徒刑一年，緩刑三年確定）為夫妻關係，先
    後於民國八十八年四月二十五日、八十九年三月五日、八十九年八月十五日，在
    臺北市○○街三０一號四樓之住處，推由辰○○擔任會首，共同召集如附表一編
    號甲、乙、丙所示之三組互助會，上開互助會均採內標制，除頭會會錢約定由會
    首辰○○收取外，其餘皆以標會時投標金額最高者得標，再由辰○○或方麗華分
    別向各互助會未得標之活會會員，收取會款後交予得標之會員。詎辰○○、方麗
    華明知其經濟狀況已陷於窘境，為繳交房屋貸款本息及供工廠週轉之用，竟共同
    基於意圖為自己不法所有之犯意聯絡及概括犯意，利用會員彼此間不相熟識，及
    標會時僅有少數會員到場競標，且其可受其他會員委託代為投標之機會，連續於
    如附表二－一、二－二、二－三所示之時間，在臺北市○○街三０一號四樓之住
    處，先後冒用如附表二－一、二－二、二－三所示之活會會員或被虛列會員之名
    義，分別在未載明「標單」字樣之標單上，偽填如附表二－一、二－二、二－三
    所示之標息金額（上開標單均未載明「標單」字樣，亦未載明被冒標人之姓名，
    應不構成偽造私文書或偽造準私文書，詳如後述），而於開標時持以參與競標而
    得標，後將投標單丟棄，並施用詐術向各該互助會被冒標人以外之當期活會會員
    佯稱係如附表二－一、二－二、二－三所示被冒標之會員得標，另向被冒標之活
    會會員詐稱係他人得標，致使不知情如附表三所示甲會、乙會、丙會各期之活會
    會員均陷於錯誤，而分別如期交付該期活會會款予辰○○或方麗華，辰○○、方
    麗華以此詐騙手法前後冒標會款達十七次，共計詐得新臺幣（下同）一千三百三
    十萬零八百元。辰○○、方麗華於詐得上開金額後，即於八十九年十月五日宣告
    停標，並於十月底舉家遷移他處，避不見面，且上開互助會皆未再繼續開標而相
    繼停會，前開互助會之活會會員午○○、寅○○、壬○、天○○等人始知受騙而
    循線查悉上情。
二、案經被害人午○○、寅○○、壬○、天○○分別訴由臺灣士林地方法院檢察署檢
    察官偵查起訴。
    理  由
一、訊據被告辰○○於原審及本院審理時對於冒標之事實自白不諱稱：「確實有冒標
    十七次，總共一千三百多萬元，用來繳交房屋貸款及彌補工廠虧損」，惟矢口否
    認有詐欺之故意，並辯稱：「與告訴人午○○、寅○○、壬○、天○○都是認識
    多年的好朋友，我不是故意要詐騙他們，而且寅○○部分已經全部解決了」等語
    ，惟查，右開事實迭據告訴人即證人午○○、天○○、壬○、寅○○、徐金鈴、
    簡郭吉、葉春分別於原審到庭證述屬實，復有互助會單二張、互助會簿一份在卷
    可稽，是被告辰○○之自白核與事實相符，堪予採信。又被告辰○○先後多次冒
    用他人名義標會，使不知情之活會會員陷於錯誤，而如期繳交活會會款，即屬以
    詐欺手段遂行其取得財產之目的而具有故意，故其所辯無詐欺之故意，即非可採
    ，其所為事證明確，犯行堪以認定，應依法論科。
二、按民間互助會，除有特別約定外，僅係會首與會員訂立之契約，會員與會員間並
    無法律關係存在，而已得標會員，依據其與會首間之契約，無論何人得標，均有
    按期繳交會款之義務，故會首冒用他人名義入會及標會，其詐欺所得之款項，應
    僅限於未得標會員繳納之會款。被告辰○○先後多次以冒用他人名義標會之詐術
    ，使不知情之活會會員陷於錯誤，而如期繳交活會會款，共計詐得一千三百三十
    萬零八百元（計算式詳如附表二－一、二－二、二－三所示），核其所為，係犯
    刑法第三百三十九條第一項之詐欺取財罪。又被告辰○○與其妻方麗華間就上揭
    詐欺取財之犯行，具有犯意聯絡及行為分擔，皆為共同正犯。被告辰○○先後十
    七次向活會會員詐取會款之行為，均時間緊接，方法相同，觸犯構成要件相同之
    罪名，顯係基於概括犯意而為之，屬連續犯，應依刑法第五十六條之規定以一罪
    論，並依法加重其刑。被告同一冒標會款之行為，均同時向多數活會會員詐取會
    款，係以一行為觸犯數罪名，為想像競合犯，應依刑法第五十五條規定從一重處
    斷。
三、原審依刑事訴訟法第二百九十九條第一項前段，刑法二十八條、第五十六條、第
    三百三十九條第一項、第五十五條，罰金罰鍰提高標準條例第一條前段，並審酌
    被告辰○○素行良好、均無前科，其因週轉不靈，需款孔急，竟起意以冒標方式
    詐取會款達一千三百三十萬零八百元（按被告尚欠告訴人午○○三百十三萬元，
    於和解後又清償十五萬元─參偵查卷第六十一頁和解協議書及告訴人於原審所陳
    ；寅○○部分與被告兩不相欠；壬○部分尚欠四十二萬元三千元─參原審告訴人
    壬○筆錄，天○○部分，被告以其工廠生財器具讓渡，並清償三十七萬元三千五
    百六十元─參原審協議書暨匯款單，且被告亦供稱目前為止尚欠告訴人天○○有
    六、七百萬元），詐得金額甚鉅，且冒標次數高達十七次，暨其生活狀況、品行
    、智識程度、與被害人平日之關係，及犯罪後坦承犯行，尚知悔悟，雖與部分被
    害人達成民事和解，惟事後未能完全依約履行等一切情狀，判處被告有期徒刑一
    年四月，復以至被告歷次冒標所偽填標息之「標單」，已於每次開標後將之棄置
    而滅失，業經被告辰○○供明在卷，既無其他積極證據證明上開標單現尚存在，
    自無從為沒收之宣告，其認事用法核無違誤，量刑亦稱允當，被告提起上訴仍以
    「我是不得已才宣告倒會，不是惡意詐欺」等情，否認犯罪，並指摘原判決不當
    ，請求撤銷改判，即無理由，應駁回其上訴。
四、公訴意旨另以：被告辰○○與方麗華共同意圖為自己不法所有，基於概括犯意，
    自八十八年間某月間至八十九年十月間，連續偽以午○○等人之名義，在標單上
    書寫午○○等人姓名及標金金額，向壬○等會員謊稱由不詳姓名之會員得標之方
    式，甲會共冒標十三次、丙會共冒標四次，因認被告辰○○、方麗華共同涉有連
    續詐欺取財、行使偽造準私文書之罪嫌。惟查，被告辰○○、方麗華僅於如附表
    二－一、二－三所示之時間、標息，冒標甲會十一次、丙會一次，已如前述，況
    丙會自八十九年八月十五日起會時起，僅於八十九年九月十五日開標一次，即已
    停會，關於此點，亦經被告辰○○及證人午○○、天○○等人分別陳述在卷，既
    無其他積極證據可資證明被告辰○○、方麗華除如附表二－一、二－三所示之冒
    標行為外，尚有其他冒標行為，是起訴書認此部分（即指如附表二－一、二－三
    所示以外之冒標行為）被告辰○○、方麗華共同涉有連續詐欺取財、行使偽造準
    私文書之罪嫌，即屬無據，本應為無罪之諭知，惟此部分與前揭起訴有罪部分具
    有連續犯之裁判上一罪關係，爰不另為無罪之諭知，併此敘明。
五、公訴意旨雖認被告辰○○與方麗華共同在標單上書寫被冒標人姓名及標金金額後
    ，持以投標而冒標會款，因認此部分另涉刑法第二百十六條、第二百十條、第二
    百二十條行使偽造準私文書之罪嫌。惟按刑法第二百十條之偽造文書罪，以無制
    作權人，冒用他人名義而制作內容不實之文書，足以生損害於公眾或他人為要件
    。故偽造之文書，必其內容不實，又足以辨別係以他人之名義所制作，始足構成
    犯罪，若僅有不實之內容，而不能辨別究係以何人之名義所制作，即難認其係偽
    造之文書；刑法第二百二十條之準文書，亦同（最高法院八十五年度臺非字第二
    六０號判決意旨可資參照）。經查，本件被告已陳明其僅在標單上書寫標息，未
    曾在標單上書寫被冒標人之姓名等語，而上開標單復經被告丟棄而滅失，並未扣
    案，已如前述。又證人徐金鈴到庭證稱：伊標會時，在標單上只寫金額，未寫名
    字等語；證人壬○、天○○則證稱：未見過標單等語；證人簡郭吉、午○○亦證
    稱：未到現場標會等語，且蒞庭之公訴檢察官亦認現存證據尚不足證明被告有在
    標單上書寫被冒標人之名字，既無其他積極證據足資證明被告辰○○或方麗華有
    在標單上書寫被冒標人之姓名，是被告所辯上情堪予採信。揆諸前開說明，上開
    標單內容雖有不實，惟既未填載被冒標人之姓名，而無法辨別係以何人名義所制
    作，應非刑法上所稱之文書或準文書，自與刑法第二百十條、第二百二十條偽造
    準私文書罪之構成要件有間，此部分本應為無罪之諭知，惟公訴人認此部分與前
    開詐欺取財起訴有罪之部分，有牽連犯之裁判上一罪之關係，亦不另為無罪之諭
    知，併予敘明。
據上論斷，應依刑事訴訟法第三百六十八條判決如主文。
本案經檢察官洪泰文到庭執行職務。
中      華      民      國      九十一      年    十    月    二十二    日
                              臺灣高等法院刑事第二十一庭
                                  審判長法  官  葉  騰  瑞
                                        法  官  莊  明  彰
                                        法  官  黃  國  忠
右正本證明與原本無異。
不得上訴。
                                        書記官  劉  貞  達
中      華      民      國      九十一      年    十    月    二十五    日
附表一：被告辰○○、方麗華共同召集之互助會
附表三：
┌──┬────────────────────────────────┐
│編號│     被    詐    欺    之    活    會    會    員               │
├──┼────────────────────────────────┤
│ 甲 │午○○、寅○○、壬○、振凱、子○○、酉○○、天○○、王鹿樹、顏茂│
│ 會 │己、永源（即徐金鈴）、鋼源、高秋霞、陳明發、黃美珠、丙○○、王蠅│
│    │威、王思尹、曾繡珠、曾建中、辛○○、張玉惠、簡郭吉、陽騰、李金治│
│    │等人。                                                          │
├──┼────────────────────────────────┤
│ 乙 │丑○○、卯○○、戌○○、黃○○、天○○、酉○○、丙○○、午○○、│
│ 會 │癸○○、玄○○、宙○○、子○○、戊○○、己○○、宇○○、辛○○、│
│    │庚○○、亥○○、地○○、鎰達公司、未○○、寅○○、丁○○、乙○○│
│    │甲○○、申○○、巳○○等人。                                    │
├──┼────────────────────────────────┤
│ 丙 │午○○（六會）、天○○（二會）、寅○○（三會）、陳明發（三會）、
   會  陳武雄、鍾百吉、徐金鈴（二會）、酉○○等人。
└──┴────────────────────────────────┘
附錄本案論罪科刑法條全文
刑法第三百三十九條：
意圖為自己或第三人不法之所有，以詐術使人將本人或第三人之物交付者，處五年以
下有期徒刑、拘役或科或併科一千元以下罰金。
以前項方法得財產上不法之利益或使第三人得之者亦同。
前二項之未遂犯罰之。
